臺灣臺中地方法院刑事判決　　　　　　　 100年度訴字第91號
公　訴　人　臺灣臺中地方法院檢察署檢察官
被　　　告　柯癸丑　55歲民.
選任辯護人　蔡奉典律師
上列被告因妨害自由案件，經檢察官提起公訴（99年度偵字第26
280號），本院判決如下：
    主     文
柯癸丑無罪。
    理     由
一、公訴意旨略以：被告柯癸丑係宇威旅行社有限公司（下稱宇
    威旅行社）之司機；在民國98年2月25日晚間，經由「九達
    國際人力股份有限公司」（下稱九達公司）業務人員林聖修
    之通知，前往苗栗縣頭份鎮○○路○段77巷60號之「華鴻紙
    業股份有限公司」（下稱華鴻公司），將遭華鴻公司解僱之
    越南籍勞工DANG VAN HUNG（中文名：鄧文雄）、NGUYEN
    DUC THANH（中文名：阮德成）、NGUYEN HOANG VIET（中文
    名：阮黃越）、NGUYEN VAN QUANG（中文名：阮文光）、
    PHUNG THE TAI（中文名：馮世財）及PHAN VAN GIAP（中文
    名：潘文甲）6人（原起訴事實僅陳列前5位被害人，經公訴
    檢察官於本院100年3月29日審理期日時更正起訴書之記載，
    增列被害人潘文甲）載往宇威旅行社所設、位於臺中市○○
    路185號14樓之18之宿舍房間。自98年2月26日凌晨2時起，
    被告將鄧文雄等6人反鎖在房間內，以此非法方法限制鄧文
    雄等6人之行動自由。98年2月26日同日中午，被告將鄧文雄
    等6人載往苗栗縣政府勞工處（下稱勞工處）協調勞資糾紛
    ，當日因協調不成，被告復於當日下午將鄧文雄等6人載回
    上址宿舍，持續將鄧文雄等6人拘禁於房間內。迄98年2月27
    日中午，鄧文雄等6人始乘機逃脫。因認被告涉有刑法第302
    條第1項之妨害自由罪嫌等語。
二、按犯罪事實應依證據認定之，無證據不得認定犯罪事實。又
    不能證明被告犯罪者，應諭知無罪之判決，刑事訴訟法第15
    4條第2項、第301條第1項前段分別定有明文。而所謂認定犯
    罪事實之證據，係指足以認定被告確有犯罪行為之積極證據
    而言，該項證據自須適合於被告犯罪事實之認定，始得採為
    斷罪之資料；又事實之認定，應憑證據，如未能發現相當證
    據，或證據不足以證明，自不能以推測或擬制之方法，為裁
    判基礎（最高法院29年上字第3105號、40年台上字第86號判
    例參照）。另告訴人之告訴，係以使被告受刑事訴追為目的
    ，是其陳述是否與事實相符，仍應調查其他證據以資審認（
    最高法院52年台上字第1300號判例參照）。
三、證據能力：
（一）按被告以外之人，於偵查中向檢察官所為之陳述，除顯有
      不可信之情況者外，得為證據，刑事訴訟法第159條之1第
      2項定有明文；又偵查中對被告以外之人所為之偵查筆錄
      ，性質上雖屬傳聞證據，惟現階段刑事訴訟法規定檢察官
      代表國家偵查犯罪、實施公訴，依法其有訊問被告、證人
      及鑑定人之權，證人、鑑定人且須具結，而實務運作時，
      檢察官偵查中向被告以外之人所取得之陳述，原則上均能
      遵守法律規定，不致違法取供，其可信度極高，是被告以
      外之人於偵查中已具結而為證述，除反對該項供述得具有
      證據能力之一方，已釋明「顯有不可信之情況」之理由外
      ，該證人於偵查中所為之陳述，自有證據能力（最高法院
      99年度台上字第6309號判決意旨參照）；且詰問權係指訴
      訟上當事人有在審判庭輪流盤問證人，以求發現真實，辨
      明供述證據真偽之權利，屬於人證調查證據程序之一環；
      與證據能力係指符合法律所規定之證據資格，而得成為證
      明犯罪事實存在與否之證據適格，性質上並非相同。是得
      為證據之被告以外之人於警詢或偵查中之陳述，因其陳述
      未經被告詰問對質，係屬未經合法調查之證據，並非無證
      據能力，而詰問對質權之欠缺，非不得於審判中由被告或
      其辯護人行使資以補正（最高法院100年度台上字第964號
      判決意旨參照）。本案告訴人阮文光、阮黃越、鄧文雄、
      阮德成、馮世財警詢中之陳述與偵查中經具結後所言相符
      （參見臺灣桃園地方法院檢察署98年度偵字第17824號偵
      查卷宗二，第79至91頁，以下稱桃檢偵卷），辯護人既未
      證明告訴人5人於偵查中之證述存有不可信之情況，是其5
      人於偵查中之證述自具證據能力。又告訴人5人於偵查程
      序中所為之陳述，雖均未予被告在場行使反對詰問權，但
      本院已分別於100年3月29日、4月19日審判期日傳訊阮文
      光、阮黃越、鄧文雄、馮世財到庭具結作證，並經當事人
      行交互詰問程序，已予被告行使反對詰問之機會，證人阮
      文光、阮黃越、鄧文雄、馮世財之陳述已經踐行合法調查
      程序，揆諸上開說明，不得以阮文光、阮黃越、鄧文雄、
      馮世財在偵查程序中陳述當時，未經被告行使反對詰問權
      ，即一概認欠缺證據能力。而阮德成雖未於本院審判時到
      庭具結證述，致使辯護人及被告就此部分之無從為對質詰
      問權程序，然因辯護人未證明告訴人阮德成前於偵查之證
      述有何不可信之情況，且因阮德成已返國而難以到庭，故
      亦不影響阮德成於偵查中證述之證據能力，自可為本院審
      酌之依據。又證人張裕焯之證詞，內容若為其聽聞阮神父
      轉述之話語，則屬傳聞證據，依刑事訴訟法第159條第1項
      之規定，自無證據能力，惟若係證稱其所屬之教會處理本
      案告訴人5人案件之經過情形，乃證人張裕焯本身之經歷
      ，而我國刑事訴訟法所指傳聞證據乃指被告以外之人在審
      判外之陳述，證人張裕焯就其本身經歷在本院陳述作證，
      即非傳聞證據，有證據能力。
（二）文書證據，如以物之存在或性狀為證據之證據方法，屬非
      供述證據；如以其所記載的內容為證據之證據方法，則為
      供述證據（最高法院97年度台上字第6294判決意旨參照）
      。現場示意圖所描繪之案發現場與周圍環境簡圖，係用以
      證明被害人6人遭被告限制行動自由之情形，並經證人阮
      黃越到庭證稱係告訴人阮德成所繪製，核其性質確屬被告
      以外人之於審判外之供述，應屬傳聞證據而無證據能力。
（三）本案下列引用之其他供述及非供述證據，經本院依法踐行
      調查證據程序，檢察官、被告及辯護人均不爭執各該證據
      之證據能力，且亦無依法應排除其證據能力之情形，是後
      述所引用證據之證據能力皆無疑義，合先敘明。
四、公訴人認被告涉犯妨害自由罪嫌，係以證人即告訴人5人及
    證人張裕焯之證言、桃園縣政府警察局受理刑事案件報案三
    聯單、照片6張為認定被告犯罪之主要證據。被告坦承其受
    宇威旅行社雇用而擔任司機一職；於98年2月25日晚間，宇
    威旅行社接獲九達公司員工林聖修之通知，故令其與馮大綱
    一同到華鴻公司接領6位越南籍外勞至上開宿舍，其中5位為
    本案之告訴人；隔日即98年2月26日中午，其與馮大綱再將
    該6名外勞送至苗栗縣勞工處進行調解，約至當日下午5、6
    點時，又始將該6名外勞接回上址宿舍；到98年2月27日中午
    ，被害人6人才藉故乘坐計程車離去等語。惟被告堅決否認
    有何妨害自由犯行，辯稱：其僅係提供上開宿舍予被害人6
    名外勞居住，其並未將上開宿舍之外門反鎖，6名被害人始
    終可自由進出，至於上開宿舍外門上疑似有加裝於門框上之
    孔洞跡象，非其所為等語。經查：
（一）本案檢察官未舉出充分證據證明系爭宿舍之外門有反鎖之
      可能性。
  1.證人即告訴人阮文光、阮黃越、鄧文雄、阮德成及馮世財分
    別於偵查及本院審理時證稱，於居住於上開宿舍期間，被告
    有將告訴人5人及潘文甲反鎖於上開宿舍內之一情，是充作
    宿舍之房間房門是否確有反鎖構造，使被告得將被害人6人
    反鎖於內，以妨害被害人6人之自由，即成為本案重要待證
    事實，惟檢察官除引用告訴人鄧文雄等5人之陳述外，並未
    提出其他證據。
  2.本院受命法官於100年5月10日會同鑑識人員至現場勘驗上開
    宿舍之外門，勘驗之結果為：現狀係有一紗門，紗門上有鎖
    ，紗門之後為一鐵門，門上亦有鎖；據房東劉其東表示，上
    開宿舍及其隔壁之185號14樓之17房間均為其所有，而自外
    觀檢視兩戶均有紗門、鎖，且門、鎖之型式相同，唯一歧異
    之處在於，供作宿舍之房間的紗門外側門鎖下方有4個直徑
    約4mm之孔洞，旁邊鋁門框上相對位置也有4個直徑約4mm之
    孔洞之情狀；劉其東表示，該兩戶房屋，係其向前手購買，
    門的狀況買來就是如此，其沒有添加設置紗門下方的4孔及
    另外柱上之4個孔；上開8個直徑約4mm之孔洞係買來時就已
    存在之情狀，或是之後被人附加上去的，其無法確定，因其
    也是買中古屋。另鑑識人員當場測試系爭宿舍之門鎖現狀，
    結果為：如將紗門及鐵門鎖上後，因該鎖屬於連動式，由房
    內亦可開鎖；有勘驗筆錄1份及臺中市政府警察局100年5月1
    2日中市警鑑字第1000034264號函及現場照片20張在卷可稽
    （參本院卷130至144頁）。至於上開房間之鐵門及紗門是否
    曾遭變更成為僅能由外部鎖上，或以鑰匙鎖上後即無法自室
    內開啟之一節，因案發時間迄今已逾2年，故未能藉由勘驗
    得知（參見臺中市政府警察局前開函）。本院於勘驗中，雖
    有發現上開宿舍之紗門上有前開可疑為設有外鎖之8個孔洞
    ，但無法證明該8個孔洞係屬外鎖裝置之設備；即便確附加
    之外鎖裝置的設備，其存在之時間在98年2月26日之前或98
    年2月28日之後，亦無法判定；故上開宿舍之紗門於案發時
    是否設有可以反鎖裝置之一情，係屬無法證明。
（二）其他事證亦無法證明被告曾於上開宿舍之紗門設有反鎖裝
      置，而可以將被害人6人拘禁於內。
  1.證人即九達公司之協調人員黃珮嬅於本院審理時具結證稱：
    其於27日凌晨，曾因被告以電話通知被害人等並不欲返國，
    故請其至上開宿舍與被害人等協調，其因而攜1名越南翻譯
    人員前往上開位址之大樓；而至該處時，因被告尚有其他外
    勞須搭機，故被告僅向其指示上開宿舍之位置後，即先行離
    開，其僅與上開越南翻譯人員2人一起進入上開宿舍與被害
    人等協調；又當時進入時，上開宿舍之門鎖為喇叭鎖，僅須
    轉動即可開啟直接進入，且其協調後欲外出時，被告尚未回
    來，故其僅將門帶上即離去等語。依本院勘驗上開宿舍之現
    場照片，可知上開宿舍之外門門鎖把手，並非屬喇叭鎖之型
    式，而係Ｌ型門鎖之型式，證人黃珮嬅關於門鎖型式之細節
    雖與勘驗之結果有出入，惟本案距案發之時已久，證人黃珮
    嬅自有可能已不復記憶，且該2種型式之門鎖把手均有共同
    之開啟方式，即一經轉動即可開啟，尚難因此逕認證人黃珮
    嬅所證之證詞不可採信。參以被告並非九達公司之員工，而
    僅係宇威旅行社所委託之車行人員，縱宇威旅行社與九達公
    司有業務合作，當無使證人黃珮嬅有基於被告之利益而為虛
    偽陳述之可能，故其上開證詞應可採信；顯見上開宿舍之紗
    門應無反鎖之裝置。
  2.證人劉其東於本院到庭證稱：臺中市○○路185號14樓層僅
    有14樓之17及14樓之18二套房為其所有，其約於3年前將上
    開宿舍出租與被告，在出租予被告前，門鎖曾經更換過，出
    租予被告後則未曾再更換過門鎖，因被告承租上開宿舍係為
    再租與外勞居住；上開宿舍有2扇門設備，內為鐵門，外則
    為紗門，兩扇門均有外部鎖裝置，須有鑰匙始可自外部開啟
    ，惟若自內部欲開啟該二扇門鎖，則直接打開即可，即如正
    常門鎖般；又其僅偶爾過去上開宿舍，其收到法院傳票後，
    亦曾前往上該地點檢視，發現門鎖裝置與先前一致，並未遭
    更換，至於中間過程是否曾遭更換，即不得而知等語。證人
    劉其東與被告僅有租賃關係，與被告無何利害關係或特殊情
    誼，應無迴護被告之必要，故證人劉其東之證詞，亦可採信
    。
  3.證人即於99年6月10日至上開房間勘查之警員吳笑忠，其製
    作之職務報告記載：「經前往外勞宿舍查訪，該處屬大樓內
    之套房，平常外勞皆可自由進出，並無任何管制措施。」（
    參見桃檢偵查二，第102頁至第107頁）。於本院審理時具結
    後證稱：其當日係自行前往勘查現場，並以相機拍攝記錄；
    當時進入照片內所示之房間時，並無管理員，該房間並設有
    1道鐵門及1道網狀門設備，裡面鐵門是開著，但網狀的門是
    關著的，內仍有外勞居住其中，並未遭反鎖，其於門外之處
    即可觀看房間之內部情形，亦可於門外逕自開門，然其並未
    發現該通往外側之門是否有反鎖之裝置等語；而經本院當庭
    提示桃檢偵卷二第107頁之照片後，其僅表示並無法確認照
    片內之房間是否確為被害人遭拘禁之房間，其曾至上開宿舍
    附近即門號185號14-18等處勘查拍攝，並證稱：「我印象中
    那間可能鎖住，我就想格局差不多我就拍隔壁間，或許有可
    能是這一間，我不確定」等語（參見本院卷第64頁至第65頁
    背面）；證人吳笑忠雖表示無法確定該套房是否即為被告被
    指稱拘禁6名被害人之地點，然依其所拍攝之房間照片，其
    中所示之門牌位址即為上開宿舍，是其勘查之房間確為上開
    宿舍堪以認定。又當時被告於臺灣桃園地方法院檢察署檢察
    官偵查時僅係證人身分，應無動機變動上開宿舍的門鎖情況
    ；而證人吳笑忠係受檢察官之命令前往現場勘查之承辦警員
    ，即與被告處於對立的立場，其與被告亦無任何交情關係，
    顯無偏袒被告之動機，則其證稱其所勘查之套房，並未發現
    外勞有遭反鎖之情形、未注意到該外門是否有外鎖等有利於
    被告之證詞部分，自為可採。
  4.上開3位證人前皆因不同原因，於不同時間分別進入上開宿
    舍，然均證稱其至現場時，並未發現上開宿舍有何反鎖之裝
    置，是告訴人5人指述遭被告以反鎖方式限制行動自由等情
    ，難以採信。
（三）依本案之客觀情狀難認有妨害自由之可能性。
  1.上開宿舍位於大樓之14樓，該樓層尚有許多其他住戶，宿舍
    內之後方有大面鐵窗之設置，但均呈現開放狀態而非緊閉，
    而後窗之對面仍係大樓內部，自宿舍內部即可輕易與同樓層
    之對面走廊之處人士目視，有本院之勘驗筆錄附卷可考，就
    客觀環境而言，上開宿舍顯非一密閉空間而有對外聯繫之可
    能，被害人6人處於隨時可對外呼喊求救之狀態；若被告欲
    將被害人6人反鎖於上開宿舍內，豈會將被害人置於一隨時
    可對外求援之處所？而被害人6人從未有對外呼救之情形，
    亦與常情有悖。
  2.證人阮文光、阮黃越證稱，自上開宿舍至上車時，約有7-8
    分鍾之路程等語，若考量系爭宿舍之樓層與等候電梯之期間
    ，該期間之估計應屬合理。被害人6人自上開宿舍內前往苗
    栗縣勞工處協調，及自勞工處返回宿舍之期間，僅被告及馮
    大綱2人帶領等語。證人黃珮嬅證稱：其離開時，被告還沒
    有回來等語。再者，於98年2月27日中午時，亦僅有被告1人
    帶領被害人6人下樓；自客觀上而言，被害人6人如遭被告限
    制行動自由，被害人6人多次有可逃脫之機會，被告顯未具
    有控制被害人人身自由之能力。
  3.證人阮文光、阮黃越又證稱：26日凌晨約2至3點，包含被告
    共有4位男性進入房間搶奪其手機，但最後並未奪走任何1位
    被害人之手機即離去等語，此為被告否認；且依證人阮文光
    、阮黃越所言，若被告有限制被害人6人行動自由之故意，
    其已知悉被害人擁有手機向外求援之可能性，豈有未將手機
    沒收而使被害人持續保有對外聯絡之能力？
  4.另證人阮文光及阮黃越證稱，至勞工處協調時，有跟勞工處
    之1名年籍姓名不詳之女性越南籍人士，及仲介人員表示遭
    拘禁而欲逃跑之一情，但仲介表示不行，而該名越南籍女性
    僅安慰並建議先行回廠工作等語。證人阮黃越、鄧文雄亦證
    稱在勞工處期間，有向仲介表示遭拘禁而欲逃跑之一情。然
    證人馬思永於偵查中及本院審理時證稱，當日協調時，在場
    人士有資方之代表、仲介公司1名及6名被害人，但被告並未
    在場，而協調現場並無翻譯人士，因其懂越南語，亦擔任翻
    譯一職；當日協調內容係請被害人6人先回廠工作，但被害
    人6人均不同意，並要求仲介先退回國外仲介費，因被害人6
    人想回越南，但該協調並未成立，其中有關潘文甲同意回廠
    工作之同意書與會議記錄部分（參見桃檢偵卷二卷第74至75
    頁），並非當日所製作，應該係事後補過來之記錄；被害人
    6人於協調時，可自由表達意見，但其並無印象6名被害人有
    向其表示被拘禁於宿舍之一情，其係第2次協調時即同年4月
    時，始聽聞協助6名被害人之教會人士傳述而知情等語。證
    人馬思永於本案屬客觀中立之地位，顯無偏頗被告或告訴人
    鄧文雄等5人之必要，其所言自屬可信。故證人阮文光、阮
    黃越及鄧文雄雖表示於勞工處協調時，有向上開人士求援之
    一情，但並無任何證據得證明之；而證人馬思永為官方人員
    ，並擔任翻譯人員，是其具有相當之能力得與6名被害人溝
    通，被害人6人竟未向證人馬思永求救，亦與常情不符。
  5.綜合被告管理6名被害人之情形，及6名被害人有諸多機會得
    以對外求援或逃跑，但均未為之上開客觀情狀觀之，皆與遭
    妨害自由之情形不符，自難以認定被告有何妨害自由之犯行
    。
（四）另證人即司機馮大綱雖於本院具結後證稱：如果外勞跑掉
      ，車行須賠償仲介公司1人5000元，此為不成文規定等語
      。惟證人黃珮嬅證稱：九達公司從未與接送外勞搭乘飛機
      之公司或旅行社有該約定，亦未收過此等賠償費，且被告
      並無因該6名被害人逃逸而賠償九達公司等語；再參證人
      即98年2月26日處理被害人6人與華鴻公司協調事項之勞工
      處人員馬思永於本院證稱：若外勞行蹤不明時，應負擔責
      任者為雇主，而非仲介等語；故外勞是否逃逸顯與旅行社
      或仲介公司無利害關係，則證人馮大綱就此部分之證言，
      難以據以推論被告有限制被害人6人行動自由之動機。
（五）證人即財團法人台灣省天主教會新竹教區之教會人士張裕
      焯雖證稱：5名告訴人至其教會後，有向其表示遭被告拘
      禁於宿舍之一情，惟5名告訴人於98年2月25至27日和教會
      之聯繫，均由阮神父處理，其並不清楚其中過程等語。依
      證人張裕焯之證言可知，其對於被害人6人遭妨害自由之
      情節，均係聽聞告訴人鄧文雄等5人及阮神父所言，此僅
      能證明告訴人鄧文雄所指稱「遭妨害自由期間」，確有與
      阮神父聯繫，教會因而幫忙安排後續生活，告訴人鄧文雄
      等5人並曾向其陳述有遭被告妨害自由之一情，然無法據
      此認定被告有上開犯行。
（六）被害人潘文甲曾於98年3月4日再度返回華鴻公司上班，有
      華鴻公司說明書1紙附卷可證（參臺灣桃園地方法院檢察
      署98年度第17824號偵查卷第78頁）；其既未提出告訴，
      與被告沒有處於敵對之立場，所為陳述應較客觀中立；但
      被害人潘文甲已於99年4月21日返國而無從傳喚，有出入
      境資訊結果查詢資料1份在卷可參（參見本院卷第74頁背
      面）；而告訴人鄧文雄等5人陳稱於98年2月26至27日期間
      ，曾與阮神父密集聯繫，惟阮神父於100年1月起已前往澳
      洲，預計2年內無返台之可能，亦據證人張裕焯陳述在卷
      ，客觀上亦有傳喚不能之情況，均附此敘明。
（七）綜上所述，檢察官所舉之證據，尚不足以使本院形成被告
      有犯妨害自由罪之確信，應為被告無罪之諭知。
據上論斷，應依刑事訴訟法第301條第1項前段，判決如主文。
本案經檢察官廖聖民到庭執行職務。
中    華    民    國    100    年    6    月    28    日
                  刑事第二庭  審判長法  官  鄭永玉
                                    法  官  陳得利
                                    法  官  施慶鴻
以上正本證明與原本無異。
如不服本判決應於收受判決後10日內向本院提出上訴書狀，並應
敘述具體理由；其未敘述上訴理由者，應於上訴期間屆滿後20日
內向本院補提理由書（均須按他造當事人之人數附繕本）「切勿
逕送上級法院」。
                                    書記官  許清源
中    華    民    國  100    年      6    月    28    日